【裁判字號】    89,上訴,1648
【裁判日期】    890314
【裁判案由】    偽造文書
【裁判全文】
臺灣高等法院刑事判決                  八十九年度上訴字第一六四八號
    上  訴  人  台灣板橋地方法院檢察署檢察官
    上  訴  人
    即  被  告  乙○○
右上訴人，因被告偽造文書案件，不服臺灣板橋地方法院八十八年度訴字第五五三號
，中華民國八十九年三月十四日第一審判決（起訴案號：臺灣板橋地方法院檢察署八
十八年度偵續字第十一號）提起上訴，本院判決如左：
    主      文
上訴駁回。
    事      實
一、乙○○與甲○○二人係夫妻關係，居住在台北縣中和市○○路○段五十巷八弄十
    之三號，該屋暨其坐落之台北縣中各市○○段第四二三小段地號（重測前為台北
    縣中和市○○段尖山腳小段第一五六－二四號）土地應有部分五分之一，係其父
    親高世瑋於民國（下同）六十九年間利用其退休金以「高德蓮」名義所購，並於
    七十五年間移轉登記在甲○○名下，供其夫妻及小孩居住，甲○○並自七十六年
    起，將其印鑑章及上址房地之所有權狀交由乙○○保管。嗣因雙方感情不睦，甲
    ○○遂於八十二年間離家出走，僅留乙○○及其子高平生獨居該處。因上址房地
    原係由高世緯（業於八十七年二月十八日死亡）出資購買，唯恐該屋遭甲○○變
    賣，致其媳婦、孫子無處可居，明知甲○○並未積欠乙○○任何債務，竟與乙○
    ○二人共同基於偽造文書之概括犯意聯絡，未經甲○○之同意，於八十二年一月
    四日由高世緯陪同乙○○至台北縣永和市○○路「永和戶政事務所」，持甲○○
    留存家中之印章，在高世緯指示下，由乙○○以甲○○之名義偽造「甲○○」之
    簽名一枚、盜蓋其印文四枚，製作內容不實之「委任書」；又偽造「甲○○」之
    簽名一枚、盜蓋其印文四枚，製作內容不實之「印鑑證明申請書」，並持以行使
    向台北縣永和市「永和戶政事務所」申請甲○○之印鑑證明書，使該所承辦之公
    務員將此內容不實之事項登載在職務上所掌管之印鑑登記核發資料上，據以核發
    甲○○之「印鑑證明書」三份，足以生損害於甲○○及戶政機關對戶籍印鑑資料
    管理之正確性。又於同年二月二日，由高世緯在台北市○○路○段一三一之八號
    七樓住處樓下，委請不知情之張宗明填具內容不實之「抵押權設定契約書」及「
    土地登記申請書」，擬將上開房地虛偽設定新台幣（下同）四百萬元抵押權予乙
    ○○，並由張宗明在「土地登記申請書」申請人欄，「抵押權設定契約書」義務
    人欄上簽署「甲○○」之簽名各一枚，事後並由乙○○在「土地登記申請書」上
    盜蓋「甲○○」之印文三枚，在「抵押權設定契約書」上盜蓋「甲○○」之印文
    四枚。乙○○、高世緯再於八十二年二月三日持上開偽造之「抵押權設定契約書
    」、「土地登記申請書」，向台北縣中和市○○路「中和地政事務所」（起訴書
    誤載為永和地政事務所）行使，申請將甲○○所有上開房地虛偽設定抵押權四百
    萬元予乙○○，使台北縣中和地政事務所承辦公務員將此不實之事項登載於職務
    上所掌管之土地、建物登記簿上，足以生損害於甲○○及地政機關對土地、建物
    設定資料管理之正確性。
二、案經甲○○訴請台灣板橋地方法院檢察署檢察官偵查起訴。
    理      由
一、訊據上訴人即被告乙○○供承有於右揭時地以告訴人甲○○名義申領印鑑證明，
    且將告訴人甲○○所有名下之右開房地設定四百萬元抵押權予其之事實，惟矢口
    否認有偽造文書犯行，辯稱：因甲○○棄伊母子不顧而離家出走，伊公公高世緯
    恐該房地為甲○○變賣，使伊母子二人無家可歸，遂在高世緯指示下一起前往辦
    理申請印鑑證明及設定抵押權，伊均係聽命行事，且甲○○也知道此事，伊並無
    偽造文書之犯意云云。然查，右揭犯罪事實，業據告訴人甲○○指訴綦詳，並有
    委任書、印鑑證明申請書、土地登記申請書、抵押權設定契約書、土地登記簿謄
    本及建築改良物謄本各一紙在卷可稽。而查被告乙○○與甲○○間因感情不睦，
    告訴人甲○○遂於八十一年底離家出走，此據告訴人及被告供述在卷，茲查系爭
    房地既係登記為告訴人所有，則就該房地為何處分，依法自應由告訴人親自為之
    或基於其授權，被告並未能提出確切證據以資證明其以告訴人名義出具委任書、
    向戶政事務所申領告訴人名義之印鑑證明及於系爭房地設定四百萬元抵押權等事
    實確曾經告訴人之同意，並授權被告為之。且查告訴人既因與被告感情不睦而離
    家出走，事實上亦無從對被告表示為何同意，況依被告所供因伊公公高世緯以甲
    ○○離家出走，唯恐本件房地為甲○○變賣，使伊母子無家可歸，遂在高世緯指
    示下一起前往辦理申請甲○○之印鑑證明及設定抵押權等語，更足徵本件被告所
    為，事前顯未獲得告訴人之同意及授權，且被告明知告訴人並未積欠其任何債務
    ，詎被告竟利用告訴人印鑑章及系爭房地所有權狀未予帶走之機，擅自以告訴人
    名義書立委任書、印鑑證明申請書，並在土地登記申請書及抵押權設定契約書上
    偽簽告訴人署押暨盜蓋告訴人印文，嗣持以向戶政事務所申領告訴人名義之印鑑
    證明及於系爭房地上虛偽設定四百萬元抵押權，其有偽造文書之犯罪故意甚明，
    尚難以受高世緯之指示而解免其罪責。至告訴人甲○○雖指稱本件應係被告乙○
    ○一人為之，與高世緯無涉，高世緯應不知情云云，並舉其妹高德蓮為證。然查
    本件申請印鑑證明以設定抵押之事，係在高世緯指示下由被告辦理，迭據被告乙
    ○○在偵審中供承在卷，核與證人張宗明在偵審中到庭結證稱：本件設定契約書
    係高世緯約伊在台北市○○路○段一三一之八號七樓住處樓下見面，委請伊填載
    等情相符。而本件房地原係高世緯利用退休金所購，且由其媳婦、孫子居住，是
    其對該房地如何處理特別關切，事屬情理之常。尤以告訴人甲○○離家在外，本
    件事涉家中財產之處理，高世瑋不願家中其他成員知悉詳情，而採秘密方式為之
    ，未告知女兒高德蓮此事，亦不悖事理。況證人高德蓮亦證稱：乙○○向伊提起
    說哥哥（即甲○○）離家，怕哥哥把房子賣掉，要設定抵押權，伊沒有追問設定
    之意云云，茲系爭房地係登記告訴人甲○○所有，而告訴人離家出走，若非家中
    成員對告訴人所有之系爭房地應如何確保有所討論，被告當無無故對甲○○提起
    設定抵押權之事之理，另被告與告訴人之子高平生亦於原審法院審理時證稱爸爸
    離家出走後，曾聽爺爺（即高世緯）說過房子不能賣云云，復酌證人高德蓮於
    原審法院審理時證稱房子過戶給甲○○後，所有權狀就交給甲○○保管等語，而
    被告否認有保管甲○○印鑑章及所有權狀，且查被告既與告訴人感情不睦，亦無
    將其重要之印鑑章及系爭房地之所有權狀交予被告保管之理，是被告指稱告訴人
    之印章及所有權狀係高世緯拿出來的云云，尚非無據，綜上所述，本件顯係高世
    瑋因恐告訴人甲○○離家出走後變賣上開房地，使被告及高平生無家可歸，而與
    被告共同為上述行為，殆可認定，而被告所為，並足生損害於告訴人甲○○及戶
    政機關對戶籍印鑑資料管理之正確性，暨地政機關對土地設定資料管理之正確性
    ，事證明確，被告偽造文書犯行，洵堪認定。
二、核被告所為，係犯刑法第二百十六條、第二百十條之行使偽造私文書罪及同法第
    二百十四條之使公務員登載不實文書罪，被告與高世緯間，有犯意聯絡及行為分
    擔，均為共同正犯，至其偽造甲○○署押及盜用甲○○印章之行為，均係偽造私
    文書之部分行為，暨偽造私文書後持以行使，其偽造之低度行為應為行使之高度
    行為所吸收，均不另論罪，而被告先後多次行使偽造私文書、使公務員登載不實
    之犯行，各時間緊接，罪名與構成要件相同，顯各係基於概括犯意而為，均應依
    刑法第五十六條連續犯之規定論以一罪，並各加重其刑。又被告連續行使偽造文
    書及連續使公務員登載不實二罪間，有方法結果之牽連關係，為牽連犯，應依刑
    法第五十五條之規定，從一重依行使偽造私文書罪處斷。而被告與高世緯利用不
    知情之張宗明製作內容不實之「土地登記申請書」及「抵押權設定契約書」，並
    在其上偽簽甲○○之簽名各一枚，為偽造私文書罪之間接正犯。原審以被告上述
    犯行罪證明確，援引刑法第二十八條、第五十六條、第二百十六條、第二百十條
    、第二百十四條、第五十五條、第七十四條第一款、第二百十九條及罰金罰鍰提
    高標準條例第一條前段之規定，並審酌被告犯罪之動機、目的、手段、因恐房屋
    遭變賣始設定高額抵押、犯罪所生之危害及犯罪後之態度等一切情狀，量處有期
徒刑六月，復以被告前未曾受有期徒刑以上刑之宣告，有台灣高等法院檢察署刑
    案紀錄簡覆表、台灣板橋地方法院檢察署刑案資料查註紀錄表各一紙在卷可稽，
    其因一時失慮，偶罹刑典，惟本案係告訴人甲○○離家，被告恐其母子無家可歸
    始出此下策，事後已具悔意，經此罪刑之宣告後，應知警惕而無再犯之虞，因認
    被告所受本件刑之宣告以暫不執行為當，而併予宣告緩刑二年，以啟自新，另以
    如附表所示編號（一）「委任書」上委任人欄「甲○○」之簽名一枚；編號（二
    ）「印鑑證明申請書」上申請人欄「甲○○」之簽名一枚；編號（三）「土地登
    記申請書」上申請人欄「甲○○」之簽名一枚；編號（四）「抵押權設定契約書
    」上義務人欄「甲○○」之簽名一枚，均係被告乙○○所偽造之署押，應依刑法
    第二百十九條之規定宣告沒收；又被告乙○○所偽造如附表所示之文書，均已持
    交永和戶政事務所、中和地政事務所收執，非被告乙○○所有之物；而如附表所
    示委任書上「甲○○」印文四枚、印鑑證明申請書上「甲○○」之印文四枚、土
    地登記申請書上「甲○○」之印文三枚、抵押權設定契約書上「甲○○」之印文
    四枚，均為被告持真正之印章所盜蓋，爰均不為沒收之諭知，併予敘明。經核認
    事用法，並無違誤。而查告訴人因與被告感情不睦而離家出走，被告因恐其與兒
    子高平生所賴以居住之系爭房地遭告訴人變賣致無家可歸，而犯法禁，其惡性並
    非重大，犯罪情節尚非嚴重，原審量處有期徒刑六月，並諭知緩刑，洵屬允當。
    被告上訴意旨否認有偽造文書犯行，暨檢察官依告訴人請求提起上訴，其上訴意
    旨否認高世緯有與本件犯行，並指摘原審量刑過輕，均尚難認有理由，應予駁
    回。
據上論斷，應依刑事訴訟法第三百六十八條，判決如主文。
本案經檢察官郭文東到庭執行職務。
中      華      民       國    八十九    年      八     月     十七     日
                            臺灣高等法院刑事第三庭
                                審判長法  官  張  連  財
                                      法  官  李  英  勇
                                      法  官  張  傳  栗
右正本證明與原本無異。
如不服本判決應於收受送達後十日內向本院提出上訴書狀，其未敘述上訴之理由者並
得於提起上訴後十日內向本院補提理由書（均須按他造當事人之人數附繕本）。
  書記官  王  秀  雲
中      華      民       國    八十九    年      八     月    二十一    日
附錄：本案論罪科刑法條全文
刑法第二百十六條
行使第二百十條至第二百十五條之文書者，依偽造、變造文書或登載不實事項或使登
載不實事項之規定處斷。
刑法第二百十條
偽造、變造私文書，足以生損害於公眾或他人者，處五年以下有期徒刑。
刑法第二百十四條
明知為不實之事項，而使公務員登載於職務上所掌之公文書，足以生損害於公眾或他
人者，處三年以下有期徒刑、拘役或五百元以下罰金。
附    表：
一、「委任書」                                  委任人欄簽名一枚、印文四枚
二、「印鑑證明申請書」                          申請人欄簽名一枚、印文四枚
三、「土地登記申請書」                          申請人欄簽名一枚、印文三枚
四、「抵押權設定契約書」                        義務人欄簽名一枚、印文四枚


司法院資訊處製作；財團法人民間司法改革基金會備份。
